臺灣高等法院刑事判決
111年度上訴字第3035號
上  訴  人  臺灣士林地方檢察署檢察官
被      告  謝昱德

上列上訴人因被告傷害等案件，不服臺灣士林地方法院111年度
訴字第43號，中華民國111年6月8日第一審判決（起訴案號：臺
灣士林地方檢察署110年度偵字第18386號），提起上訴，本院判
決如下：
    主  文
原判決撤銷。
謝昱德犯公然侮辱罪，處拘役拾日，如易科罰金，以新臺幣壹仟
元折算壹日；又犯傷害罪，處拘役貳拾日，如易科罰金，以新臺
幣壹仟元折算壹日。應執行拘役貳拾伍日，如易科罰金，以新臺
幣壹仟元折算壹日。
    事  實
一、謝昱德於民國110年8月間係擔任外送員工作，黃安炘當時則
    為位於臺北市○○區○○○路0段000巷00弄0號○○○社區（下稱○○○
    社區）之管理員，於110年8月4日晚間6時36分許，謝昱德至
    ○○○社區外送商品時，因黃安炘要求其自行帶筆，謝昱德心
    生不滿，竟基於公然侮辱之犯意，在公眾得出入之上開社區
    門口，以右手（起訴意旨誤載為左手）朝向黃安炘做出「比
    中指」之不雅手勢，足以貶損黃安炘之人格及社會評價，之
    後離去。黃安炘因此覺受辱，遂攜帶雨傘追出社區大門欲記
    下謝昱德之車牌號碼，兩人因而發生拉扯，謝昱德客觀上應
    得以預見對他人身體猛力拉扯，易使對方因而跌倒成，竟另
    基於上開結果發生亦不違背其本意之傷害之不確定故意，在
    上開社區外馬路旁以拉住黃安炘手中雨傘並用力向後甩之方
    式使黃安炘向後摔倒在地，黃安炘因而受有頭皮、左足踝擦
    傷、右手腕疼痛等傷害。
二、案經黃安炘訴由臺北市政府警察局南港分局報請臺灣士林地
    方檢察署檢察官偵查起訴。
    理  由
壹、有罪部分
一、證據能力：
㈠、本判決以下所引具傳聞性質之供述證據，被告謝昱德經本院
    合法傳喚雖未到庭，惟其於原審審理時對該等證據之證據能
    力表示無意見，且經本院於審判期日提示並告以要旨後，檢
    察官表示無意見而不予爭執，且迄言詞辯論終結前亦未有所
    異議，本院復查無該等證據有違背法定程序取得或顯不可信
    之外部情狀，揆諸刑事訴訟法第159條之5規定，應有證據能
    力。
㈡、至本件認定事實所引用之非供述證據，並無證據證明係公務
    員違背法定程式所取得，亦無刑事訴訟法第159條之4顯有不
    可信之情況與不得作為證據之情形，且經本院於審判期日依
    法進行證據之調查、辯論，亦應有證據能力。
二、認定犯罪事實所憑之證據及理由：
    被告於本院審理時經合法傳喚並未到庭，而其於原審審理時
    固坦承有於前開時地外送商品至○○○社區，且與告訴人黃安
    炘發生口角衝突並推倒告訴人等情，然否認有何公然侮辱及
    傷害之犯行，辯稱：「當天我不是比中指，我是比無名指，
    表示這邊是1樓的意思。另外當天是告訴人先對我傷害及攻
    擊，我是採取正當防衛，沒有要傷害告訴人的意思。」云云
    。經查：
㈠、公然侮辱部分：
　  告訴人於警詢及偵查中證稱：「我是○○○社區保全，當天被
    告進來社區送餐時，我要求被告簽名，被告表示他沒有帶筆
    ，我就說最好還是自己帶筆，但我有將筆借給他，後來被告
    就自己走出去，然後就在大門口對我比中指。」等語（偵查
    卷第20頁、第51頁至第53頁），並有現場監視器錄影光碟、
    原審勘驗筆錄及翻拍照片（原審卷第96頁至第98頁、第105
    頁至第109頁）在卷可佐，堪認告訴人指稱110年8月4日晚間
    6時36分許，被告至○○○社區提供外送服務時，與告訴人發生
    爭執，被告欲離去時有在該社區大門口朝管理室座位內之告
    訴人以右手作出比中指之手勢等情，應係屬實可採。被告雖
    辯稱其當天是比無名指云云，然依卷附翻拍照片，可見被告
    顯係將食指與大拇指彎曲，且將中指舉起，有該照片可憑（
    原審卷第108頁），故被告所辯要屬卸責之詞，不足採信。
    依上事據，被告此部分之犯行堪予認定。
㈡、傷害罪部分：
　⒈告訴人於警詢及偵中證稱：「當天被告朝我比中指後，我因
    為很生氣就到社區外找被告理論，後來被告就推我一把，但
    我還好沒有跌倒，就又回到社區內，後來我想要記下被告的
    車牌，就拿了一把雨傘然後再出外看被告的車牌，結果後來
    被告就走很快回來再次用力推倒我，我就倒在地上。」等語
    （偵查卷第19頁至第20頁、第51頁至第53頁）。
　⒉經原審勘驗卷附監視器畫面結果顯示：
  ①「播放器時間：00:00:00~00:00:01」：
　  A 男（即被告，以下皆同）在社區門外之馬路旁伸手自B 男
    （即告訴人，以下皆同）後方將其向馬路方向推去，B 男被
    推後向前走幾步後站在馬路旁。
  ②「播放器時間：00:00:02~00:00:08」：
　  A 男騎乘機車自畫面左上方沿道路駛向畫面右下方離去，B 
　  男伸手在後追趕，之後B男走進社區。
  ③「播放器時間：00:00:15~00:00:21」：
　   A 男自畫面下方沿路旁走回社區門外，同時B 男亦手持雨
     傘自社區大門走出，二人於馬路旁面對面。
  ④「播放器時間：00:00:22~00:00:25」：
　   B 男右手手持雨傘尖端，將傘柄指向A 男身體方向，A 男
     兩手抓住雨傘，二人於路旁拉扯。
  ⑤「播放器時間：00:00:26~00:00:27」：
　   A 男雙手抓著雨傘扭動身體，並以腳踢向B 男的腳部，將
　   B 男朝後推，B 男手持雨傘向後摔倒於路旁，A 男推B 男
　   後身體亦彎向牆邊。　　
  ⒊上開勘驗結果有現場監視器錄影檔案光碟、原審勘驗筆錄及
    翻拍照片在卷可佐（原審卷第97頁至第98頁、第111頁至第1
    19頁），核與告訴人上開所述向後摔倒之情節大致相符，告
    訴人之指訴堪認屬實。至告訴人證稱係遭被告推倒等語，雖
    與前開勘驗結果有所出入，惟告訴人縱未就當日被告之行為
    精準描述，然其所述情節，既與前開監視器錄影畫面相符，
    尚不得其用語上之出入，即逕認其所述不可採信。
　⒋告訴人受傷當日晚間9時37分許即至臺北市立聯合醫院忠孝院
    區就診，經診斷結果受有頭皮、左足踝擦傷、右手腕疼痛傷
    勢，有該院110年8月4日診斷證明書（偵查卷第23頁）附卷
    可憑，且核告訴人受傷部位亦與所述受傷之情節大致吻合，
    益徵告訴人之傷勢亦確為被告所致。
　⒌按故意之成立，對於犯罪構成要件事實之發生，並無以確實
    之認識為必要，「未必故意」即以不介意其發生而實行為已
    足。亦即，行為人雖非蓄意實施構成要件行為，但是在實施
    其他行為時，已可預見可能會發生構成要件之結果，但對此
    卻抱著「縱使發生，也不介意」之想法，此即所謂「未必故
    意」。而對他人身體猛力拉扯，易使對方因而跌倒成傷，此
    為一般人生活經驗所能預見，被告為智慮成熟之成年人，對
    此無法諉為不知。被告於前開時地上前靠近告訴人，並拉扯
    告訴人手中雨傘用力向後甩，致告訴人因而向後跌倒成傷等
    情，已如前述，足見被告對於傷害結果之發生，而容任傷害
    結果之本意，其具有傷害之不確定故意，堪以認定。
　⒍被告雖又辯稱：當時告訴人情緒激動，呈現激烈攻擊狀態，
    其是採取推倒的動作來正當防衛，沒有攻擊告訴人的意思云
    云。然按正當防衛係對於現在不正之侵害防衛自己或他人之
    權利者而言；又刑法上之正當防衛以遇有現在不法之侵害為
    前提，如不法侵害尚未發生，即無防衛之可言（最高法院17
    年上字第686號、27年上字第2879號判例意旨參照）。依現
    場監視器錄影畫面，於被告出手拉扯告訴人手中所持雨傘前
    ，告訴人僅有持雨傘以傘柄指向被告，並未見告訴人已有持
    雨傘傷害被告之舉動，此有前開勘驗筆錄及翻拍照片可佐，
    則告訴人既未對被告為不法之侵害，被告自無主張正當防衛
    之餘地，是被告此部分所辯，亦非可採。　　
㈢、綜上所述，被告否認犯罪，不足採信，本案事證已臻明確，
    被告犯行均堪認定，應依法論科。
三、論罪：
㈠、按刑法上之公然侮辱罪，係指侮辱他人，且該侮辱行為係公
    然為之始可成立，所謂「公然」，係指不特定多數人得以共
    見共聞之狀態，不以實際上果已共見共聞為必要。所謂侮辱
    者，係指以言語或舉動予以羞辱而言，亦即直接對人詈罵、
    嘲笑或為其他表示，足以減損特定人之聲譽。而依現今一般
    社會通念，舉中指之手勢係意指辱罵「三字經」等言語之肢
    體化，含有侮辱他人、貶損他人在社會上評價地位之意義。
    查被告以前述手勢辱罵告訴人，且辱罵地點乃係為○○○社區
    大門前，符合不特定人得共見共聞之「公然」狀態。
㈡、核被告所為，係犯刑法第309條第1項之公然侮辱罪、同法第2
    77條第1項之傷害罪。
㈢、被告上開公然侮辱及普通傷害犯行，行為互異，時、地可分
    ，顯係基於各別犯意為之，應予分論併罰。公訴意旨認係接
    續一行為，容有誤會，併此敘明。𪣦 
貳、不另為無罪諭知部分：
一、公訴意旨略以：被告於前開時地，基於毀損之犯意，見告訴
    人攜帶雨傘追查其所騎乘機車之車號後，竟出手將告訴人所
    有之雨傘1支折斷，並將告訴人推倒在地，使告訴人之眼鏡
    、雨傘毀損致令不堪使用。因認被告前開所為，係涉犯刑法
    第354 條之毀棄損壞罪嫌。
二、公訴意旨認被告涉犯毀棄損壞罪嫌，無非係以：告訴人於警
    詢、偵查之指述、現場監視器錄影檔案及翻拍畫面、現場照
    片等資料為其主要論據。
三、經查：　　　　
㈠、案發當日被告與告訴人拉扯後，告訴人所持之雨傘確有傘骨
    斷裂之情形，而其所配戴之眼鏡則有鏡架斷裂之情形等情，
    為被告所不爭執（原審卷第99頁），並有告訴人所提出之眼
    鏡與雨傘照片可佐（偵查卷第35頁、第55頁），然上開事證
    ，僅能認定雙方拉扯後，告訴人之雨傘及眼鏡有損壞之情形
    。
㈡、就告訴人所持之雨傘係如何損害乙節，告訴人先於警詢時證
    稱：「當天我出去要看被告的車牌時，被告就把我的雨傘折
    斷後再次推倒我，我就倒在地上。」（偵查卷第20頁）；後
    於偵查則證稱：「當天我衝出去問被告比中指是什麼意思，
    後來被告就很用力的推我，還好我沒有跌倒，我就很生氣的
    走進櫃臺，後來我想說出去記被告的車牌，就順手帶了雨傘
    出去門口，後來被告就推倒我，我倒地之後，被告就把我的
    雨傘折斷。」（偵卷第53頁），是告訴人就被告係何時出手
    將其雨傘折算乙節，所述已有不一。又依據現場監視器錄影
    畫面，當日在社區外被告固有出手抓住告訴人手持之雨傘並
    告訴人拉扯，然於告訴人倒地前，被告並未有出手折斷告訴
    人手持雨傘之舉動，而告訴人係手持雨傘摔倒在地，其後被
    告即離去等情，有前開勘驗筆錄及翻拍照片可資佐憑，足見
    被告於與告訴人拉扯前後，均未有出手折斷告訴人所持雨傘
    之行為，是告訴人前開所述，顯與客觀事證不符，尚難遽採
    。依上所述，前開雨傘受損之原因，或係因雙方拉扯，或係
    因告訴人摔倒在地所致，是被告辯稱其並無刻意出手折斷告
    訴人雨傘之行為等語，應屬可採。
㈢、告訴人另證稱：「眼鏡是我倒地時掉到地上壞掉的等語（偵
    查卷第53頁），亦足認被告亦無刻意損壞告訴人眼鏡之舉動
    。而就被告與告訴人發生拉扯並使告訴人因而跌倒之情節以
    觀，被告對於過程中可能致使告訴人所持用之眼鏡跌落而毀
    損，及使告訴人手持之雨傘因而受損等情固然有所預見，惟
    前開物品亦非必然因被告之行為而受損，即難以前開物品受
    損乙情，即逕予推論被告必定有毀損前開物品之故意或不確
    定故意。
㈣、綜上所述，卷附證據資料，尚無從與告訴人之證述互為補強
    ，而認被告有刻意出手折斷告訴人雨傘之行為，且依公訴人
    所舉之積極證據，就被告是否有毀損告訴人所有眼鏡或雨傘
    之故意或不確定故意，尚存有合理之懷疑，自應為被告有利
    認定。此外，卷內亦無其他積極證據足證被告有何公訴意旨
    所指之毀損犯行，此部分原應為被告無罪之諭知，惟因公訴
    意旨認此部分與前開有罪部分係屬接續一行為之關係，故不
    另為無罪之諭知。
參、撤銷改判之理由：
一、原審就被告所犯公然侮辱及普通傷害犯行予以論罪科刑，就
    被告被訴毀損罪部分諭知無罪固非無見。惟按檢察官或自訴
    人以實質上一罪或裁判上一罪起訴或自訴之案件，法院僅有
    單一審判權，故其審判為不可分。法院審理之結果，若認其
    中一部分有罪，另一部分不能證明其犯罪者，僅須於有罪判
    決理由內敘明該部分應不另為無罪之諭知即可，毋須於主文
    內另行諭知該部分無罪，否則即與審判不可分之原則有違，
    （最高法院99年度台上字第2123號判決要旨可資參照）。查
    本案被告被訴毀損罪部分，檢察官係以接續犯之一行為起訴
    ，原審既認毀損罪部分不能證明被告犯罪，則僅須於判決理
    由內敘明該部分不另為無罪之諭知即可，原審卻於判決主文
    內另行諭知該部分無罪，於法即有未合，檢察官以此為由提
    起上訴為有理由。另：⑴被告所犯公然侮辱及普通傷害犯行
    部分，檢察官亦係以接續犯之一行為起訴，原審認係數罪應
    予分論併罰，卻未於理由內加以說明；⑵原判決事實欄記載
    被告係基於傷害之犯意，理由欄又認被告係基於傷害之不確
    定故意，亦均有未洽。檢察官上訴意旨認原審就被告公然侮
    辱、傷害罪行，僅各處拘役10日、拘役20日，應執行拘役25
    日，實屬過輕；就被告被訴毀損部分認其有間接故意雖均無
    理由，惟原判決既有上開可議之處，仍應由本院予以撤銷改
    判。
二、爰審酌被告僅因對告訴人是否借筆使用之小事心生不滿，即
    公然以比中指手勢侮辱告訴人，並以前開方式致使告訴人摔
    倒成傷，其行為並非可取，且被告始終否認犯行，亦未與告
    訴人達成和解，態度非佳。兼衡被告自陳其為大學肄業之智
    識程度，曾從事外送業，經濟狀況小康之家庭經濟生活狀況
    ，既被告犯罪之動機、目的、手段、所生危害及告訴人所受
    傷勢非重等情狀，分別量處如主文第2項所示之刑，並均諭
    知易科罰金之折算標準，及定其應執行之刑暨諭知易科罰金
    之折算標準。
肆、被告經合法傳喚，無正當理由不到庭，爰不待其陳述逕行判
    決。
據上論斷，應依刑事訴訟法第371條、第369條第1項前段、第364
條、第299條第1項前段，判決如主文。
本案經檢察官曾揚嶺提起公訴，檢察官江玟萱提起上訴，檢察官
卓俊忠到庭執行職務。
中　　華　　民　　國　　111 　年　　10　　月　　20　　日
     　　　　　　 刑事第十六庭  審判長法　官  劉嶽承
                                      法　官  古瑞君
                                      法　官  廖紋妤
以上正本證明與原本無異。
公然侮辱罪部分不得上訴。
其餘部分，如不服本判決，應於收受送達後20日內向本院提出上
訴書狀，其未敘述上訴之理由者並得於提起上訴後20日內向本院
補提理由書（均須按他造當事人之人數附繕本）「切勿逕送上級
法院」。
                                      書記官  江珮菱
中　　華　　民　　國　　111 　年　　10　　月　　20　　日

附錄：
刑法第277條
傷害人之身體或健康者，處5年以下有期徒刑、拘役或50萬元以
下罰金。
犯前項之罪，因而致人於死者，處無期徒刑或7年以上有期徒刑
；致重傷者，處3年以上10年以下有期徒刑。
刑法第309條
公然侮辱人者，處拘役或9千元以下罰金。
以強暴犯前項之罪者，處1年以下有期徒刑、拘役或1萬5千元以
下罰金。